臺北高等行政法院判決　　　　　　　　　　　　　　　九十年度訴字第六七三五號
　　　　　　　　　　　　　　　.
　　原　　　告　甲○○
　　被　　　告　勞工保險局
　　代　表　人　廖碧英總經理.
　　訴訟代理人　乙○○
　　　　　　　　丙○○
右當事人間因勞保事件，原告不服行政院勞工委員會中華民國九十年十月五日台九十
勞訴字第○○一二七三三號訴願決定，提起行政訴訟。本院判決如左：
    主  文
原告之訴駁回。
訴訟費用由原告負擔。
    事  實
壹、事實概要：
    緣原告於離職退保後經診斷罹患為塵肺症，於民國（以下同）八十八年八月二十
    日檢據申請殘廢給付，案經被告審查，於八十九年一月七日核定原告所患符合勞
    工保險條例第五十三條附表即勞工保險殘廢給付標準表第五十二障害項目第十二
    殘廢等級，乃依該等級發給一五○日職業病殘廢給付。原告不服，申請審議，經
    勞工保險監理委員會八十九年六月二十日以保監審字第一八七四號審定書審定
    ：「原核定撤銷，由勞工保險局查明後另為適法之處分。」嗣經被告重新審查，
    仍按勞工保險殘廢給付標準表第五十二障害項目第十二殘廢等級發給一五○日職
    業病殘廢給付。原告猶未甘服，向勞工保險監理委員會申請審議，經該會於九十
    年二月二十日以保監審字第六一八五號審定書審定申請審議駁回後，復向行政
    院勞工委員會（以下簡稱勞委會）提起訴願，仍遭駁回，遂向本院提起行政訴訟
    。
貳、兩造聲明：
一、原告聲明：求為判決
１、訴願決定及原處分均撤銷。
２、被告應給付原告新台幣（以下同）二十九萬九千二百元，及自八十九年十月六日
    起至清償日止按年息百分之五計算之利息。
３、訴訟費用由被告負擔。
二、被告聲明：求為判決如主文所示。
、兩造爭點：
    被告是否有原告所指徒以 FVC符合首揭標準表第五十二項，即核定第十二級一五
    ○日，未注意本案另有FEV1、FEV1/FVC有利之情形，牴觸行政程序法第九條、第
    三十六條及第四十三條「應於當事人有利及不利之情形，一律注意」之原則？
一、原告陳述：
１、依據勞委會八十九年三月二十三日函（台八九勞保三字第○○一一二六七號）與
    原告在行政院國軍退除役官兵輔導委員會台北榮民總醫院（以下簡稱台北榮民總
    醫院）複檢證明列表如下：
    ┌──┬──────────┬─────────┬─────────┐
    │項目│Ａ、五十二項第十二級│Ｂ、四十七項第七級│Ｃ、四十六項第三級│
    │    │    本案（原告）    │                  │                  │
    ├──┼──────────┼─────────┼─────────┤
    │ 一 │FVC：               │      51～59%     │      41～50%     │
    ├──┼──────────┼─────────┼─────────┤
    │ 二 │FEV：      60～79%  │                  │      31～40%     │
    ├──┼──────────┼─────────┼─────────┤
    │ 三 │FEV/FVC：  60～74%  │      51～59%     │                  │
    └──┴──────────┴─────────┴─────────┘
    本案原告於項目一符合Ａ（五十二項）；項目二符合Ｂ（四十七項）；項目三符
    合Ｃ（四十六項），依據前述函示與八十八年五月七日台八勞保二字第○二○五
    ○五號函附註三規定，應綜合審定而核給第四十七項第七級六六○日殘廢給付。
２、嚴格來說本案情形各適合Ａ（五十二項）、Ｂ（四十七項）、Ｃ（四十六項）三
    種依據勞工保險條例第五十五條第六款規定，得．．．比照同表所定之身體障害
    狀態，定其殘廢等級。則其殘廢程度偏近於第六級與第七級間，至少應核定為第
    七等級。
３、被告以項目一符合Ａ（五十二項）即核定第十二級一○○日，明顯未注意本案另
    有項目二、項目三有利之情形，牴觸行政程序法第九條、第三十六條及第四十三
    條「應於當事人有利及不利之情形，一律注意」之原則。為此，請判決如原告訴
    之聲明。
二、被告陳述：
１、依勞工保險條例第五十四條規定：「被保險人因職業傷害或罹患職業病，經治療
    終止後，如身體遺存障害適合殘廢給付標準表規定之項目，並經保險人自設或特
    約醫院診斷為永久殘廢者，依同表規定之殘廢等級及給付標準，增給百分之五十
    ，一次請領殘廢補償費。」又依勞工保險殘廢給付標準表之胸腹部臟器障害系列
    附註二規定，胸腹部臟器障害等級之審定：胸腹部臟器機能遺存障害，須將症狀
    綜合衡量，永久喪失勞動能力與影響其日常生活活動或社會生活活動之狀況及需
    他人扶助之情形，比照精神、神經障害等級審定基本原則，綜合審定其等級。附
    註四規定「塵肺症」障害等級之審定：塵肺症障害亦應按照前述「胸腹部臟器障
    害」等級審定之原則，審定其等級。其中「胸腹部臟器機能遺存顯著障害，終身
    祗能從事輕便工作者」係屬第四十七障害項目第七殘廢等級，給付四四○日，「
    胸腹部臟器遺存障害者」係屬第五十二障害項目第十二殘廢等級，給付一○○日
    。附註六規定：「胸腹部臟器遺存障害者」係指胸腹部遺存機能障害，致工作上
    確有明顯之阻害而由醫學上可予證明者。另依「勞工保險塵肺症審定準則」二、
    塵肺症症度區分基準，塵肺症症度被審定為第二症度以上者，為勞工保險職業病
    ，同準則三規定，勞工保險塵肺症之檢定，依左列各項檢查之施行審定之：（一
    ）、Ｘ光攝影檢查（全胸部直接或特殊攝影者）。（二）、粉塵作業經歷調查。
    （三）、胸部臨床檢查。（四）、結核精密檢查．．．。（五）、心肺功能檢查
    ．．．。（六）、其他檢查．．．。復依行政院勞工委員會八十八年八月四日台
    八八勞保三字第○○三三九二○號函修正「勞工保險塵肺症障害等級肺功能損失
    程度審定標準」附註規定：「塵肺症診斷第二症度以上者，塵肺症肺功能損失程
    度依下列標準審定：符合FVC：六十︱七十九％、FEV1：六十︱七十九％、FEV1/
    FVC：六十︱七十四％、DLCO：六十︱七十九％、VO2MAX：二○︱二五ML/KG.MIN
    ，按勞工保險殘廢給付標準表第五十二障害項目胸腹部臟器遺存障害者，給付第
    十二殘廢等級。．．．」
２、本件原告以其離職退保後罹患塵肺症申請職業病殘廢給付，前經被告核定按第五
    十二項第十二等級發給一五○日職業病殘廢給付在案。原告不服，申請爭議審議
    ，經勞工保險監理委員會審定：「原核定撤銷，由勞工保險局查明後另為適法之
    處分。」經函請複檢，原告復補送台北榮民總醫院複檢證明，據該複檢證明載，
    原告肺功能指數為 FVC：七○％，FEV1：五○％，FEV1/FVC：五○％。經被告專
    業醫師審查認，其Ｘ光片只屬輕度點狀病灶，併有左側肋膜增厚及鈣化病灶，應
    屬結核病所引起，故其殘廢程度仍判定符合前揭審定標準第五十二項第十二等級
    ，故被告仍按第十二等級核定。原告不服申請審議，復經勞工保險監理委員會審
    定駁回，原告再提訴願亦經駁回在案。
３、原告雖訴稱，其肺功能損失情形各符合第五十二項（FVC）、第四十七項（FEV1）
    、第四十六項（FEV1/FVC），依據勞工保險條例第五十五條第六款規定，得比照
    同表所定之身體障害狀態，定其殘廢等級。則其殘廢程度偏近於第六級與第七級
    間，至少應核定為第七等級云云。惟查據被告專業醫師審查意見表認：胸部Ｘ光
    為第一型、第二症度，該員之Ｘ光只屬輕度點狀病灶，併有左側肋膜增厚及鈣化
    病灶，應屬結核病所引起，故其殘廢程度符合第五十二項第十二等級。且此意見
    復為勞工保險監理委員會專業醫師審查意見所肯認。又依醫理之見解，肺功能測
    試迭因測試前病人活動狀況及測試當時配合意願，是否盡力吐氣等影響測試結果
    ，無法以肺功能測試數值為絕對客觀判斷給付標準，測試時如配合度欠佳，則其
    各種測試數值落差極大，不宜以單一數值為給付依據，應就所測之肺功能數值，
    如達到標準時，再綜合Ｘ光片、臨床表癥、有無併發症或影響肺功能之其他身體
    疾病狀況等，綜合研判因塵肺症之殘廢症狀、程度，認定合理之職業病給付等級
    。故被告綜合衡量原告之殘廢等級符合第五十二項第十二等級，於法並無不合。
４、綜上，原告所訴各點均無理由，請判決如被告答辯之聲明。
    理  由
一、按「被保險人因普通傷害或罹患普通疾病，經治療終止後，如身體遺存障害，適
    合殘廢給付標準表規定之項目，並經保險人自設或特約醫院診斷為永久殘廢者，
    得按其平均月投保薪資，依同表規定之殘廢等級及給付標準，一次請領殘廢補助
    費，．．．。被保險人領取普通傷病給付期滿，或其所患普通傷病經治療一年以
    上尚未痊癒，如身體遺存障害，適合殘廢給付標準表規定之項目，並經保險人自
    設或特約醫院診斷為永不能復原者，得比照前項規定辦理。」、「被保險人因職
    業傷害或罹患職業病，經治療終止後，如身體遺存障害，適合殘廢給付標準表規
    定之項目，並經保險人自設或特約醫院診斷為永久殘廢者，依同表規定之殘廢等
    級及給付標準，增給百分之五十，一次請領殘廢補償費。被保險人領取職業傷病
    給付期滿，尚未痊癒，如身體遺存障害，適合殘廢給付標準表規定之項目，並經
    保險人自設或特約醫院診斷為永不能復原者，得比照前項規定辦理。」勞工保險
    條例第五十三條、第五十四條定有明文。又依勞工保險殘廢給付標準表胸腹部臟
    器障害系列附註二規定，胸腹部臟器障害等級之審定：胸腹部臟器機能遺存障害
    ，須將症狀綜合衡量，永久喪失勞動能力與影響其日常生活活動或社會生活活動
    之狀況及需他人扶助之情形，比照精神、神經障害等級審定基本原則，綜合審定
    其等級。附註四規定，「塵肺症」障害等級之審定：塵肺症障害亦應按照前述「
    胸腹部臟器障害」等級審定之原則，審定其等級。其中「胸腹部臟器機能遺存顯
    著障害，終身祇能從事輕便工作者。」係屬第四十七障害項目第七殘廢等級，給
    付標準四四○日。「胸腹部臟器遺存障害者」係屬第五十二障害項目第十二殘廢
    等級，給付標準一○○日。附註六規定：「胸腹部臟器遺存障害者」係指胸腹部
    遺存機能障害，致工作上確有明顯之阻害而由醫學上可予證明者，如膀胱括約肌
    變化所致之尿失禁或肛門括約肌不全（因斷裂等）所致之大便失禁者，適用第五
    十二項第十二級．．．。再依同條例第三十四條附表即勞工保險職業病種類表中
    第八類第一項之職業病名稱為塵肺症，該表之備註一、勞工保險塵肺症審定準則
    ，另以表定之。二、粉塵作業範圍及塵肺症合併症之範圍，由中央主管機關訂之
    。另依勞工保險塵肺症審定準則規定：「．．．二、塵肺症症度區分基準：（從
    事粉塵作業之被保險人，依其塵肺檢定檢查之結果，依左表所列區分為第一症度
    至第四症度，依此區分，被審定為第二症度以上者，為勞工保險職業病）。．．
    ．三、勞工保險塵肺症之檢定，依左列各項檢查之施行審定之：（一）Ｘ光攝影
    檢查（全胸部直接或特殊攝影者）。（二）粉塵作業經歷調查。（三）胸部臨床
    檢查。（四）結核精密檢查．．．。（五）心肺功能檢查．．．。（六）其他檢
    查．．．。」復依勞委會八十七年十一月五日台八十七勞保三字第○五○二○七
    號函所檢送勞保被保險人離職退保後經診斷確定罹有職業病者請領職業災害保險
    給付作業處理原則規定：「（一）給付對象：勞保被保險人因保險期間罹患疾病
    ，於離職退保後經診斷確定為職業病者。（二）給付項目：職業災害保險殘廢給
    付。（三）職業病給付之種類：勞工保險職業病種類表所列及勞委會核定增列之
    職業病。．．．（五）殘廢給付之核給：１、原無領取殘廢給付之離職退保後始
    診斷確定罹有職業病之原勞保被保險人，依勞工保險條例相關規定核給。．．．
    」復依勞委會八十八年八月四日台八十八勞保三字第○○三三二○九號函補充、
    增列勞工保險塵肺症障害等級肺功能損失程度審定標準附註規定，塵肺症診斷第
    二症度以上者，塵肺症肺功能損失程度依下列標準審定（具下列條件之一），符
    合 FVC：六十︱七十九％，FEVl：六十︱七十九％，FEVI/FVC：六十︱七十四％
    ，DLCO：六○︱七十九％，VO2MAX：二○︱二五ML/KG.MIN ，按勞工保險殘廢給
    付標準表第五十二項「胸腹部臟器遺存障害者」發給第十二等級給付。符合 FVC
    ：五十一︱五十九％，FEV1：四十一︱五十九％，FEVl/FVC：五十一︱五十九％
    ，DLCO：四十一︱五十九％，VO2MAX：十五︱二○ML/KG.MIN ，按勞工保險殘廢
    給付標準表第四十七項「胸腹部臟器機能遺存顯著障害，終身衹能從事輕便工作
    者」發給第七等級給付。符合 FVC：四十一︱五十％，FEV1：三十一︱四十％，
    FEV1/FVC：四十一︱五十％，DLCO：三十一︱四十％，按勞工保險殘廢給付標準
    表第四十六項「胸腹部臟器機能遺存顯著障害，終身不能從事工作者」發給第三
    等級給付。．．．註：1.FEVl：第一秒分時肺活量。2. FVC：用力肺活量。3.DL
    CO：氣體交換，肺彌散功能。4.VO2MAX：最高耗氧量。5.上開標準參考美國醫學
    會、美國胸腔醫學會肺部障害分類及我國內政部殘障鑑定手冊。6.塵肺症必需Ｘ
    光確認為第二症度以上者，可依肺功能標準確實描述臨床症狀並註明符合殘廢給
    付之等級。
二、查本件原告於離職退保後經診斷為塵肺症，於八十八年八月二十日向被告申請職
    業病殘廢給付。據原送文化醫院八十八年七月九日開具同日審定殘廢之殘廢診斷
    書及塵肺症診斷書、肺功能報告載略以：病人兩側肺部纖維化，僅能從事輕便工
    作，其肺功能檢查結果 FVC：一二六四％，FEVl：一六一三％。嗣經原告重作肺
    功能測試，據補送財團法人長庚紀念醫院出具之複檢證明載，肺功能檢查結果FV
    C ：五六％，FEVl：一一六○ＣＣ，FEVl/FVC：五六．九％。此有該診斷書等影
    本附於原處分卷可稽。案經被告審查，以原告所患符合勞工保險條例第五十三條
    附表即勞工保險殘廢給付標準表第五十二障害項目第十二殘廢等級，乃依該等級
    發給一五○日職業病殘廢給付。原告不服，申請審議，經勞工保險監理委員會八
    十九年六月二十日以保監審字第一八七四號審定書審定：「原核定撤銷，由勞
    工保險局查明後另為適法之處分。」其理由略以，本案被告據長庚紀念醫院開具
    之複檢資料審查，原告為第二症度塵肺症，合併左下肺葉肋膜增厚及鈣化，綜合
    衡量其殘廢程度符合勞工保險塵肺症障害等級肺功能損失程度審定標準第五十二
    項第十二等級，乃依規定按第十二等級核發其一五○日職業病殘廢給付，固非無
    見。惟被告所送之意見書並未檢附原告之Ｘ光片，致無從判定其等級。綜上，本
    案原核定應予撤銷，．．．。嗣經原告再複檢二次，並補送行政院衛生署桃園醫
    院八十九年七月二十六日出具之塵肺症診斷書載略，其肺功能檢查結果 FVC：一
    二八％，FEVl：七一％，FEVl/FVC：四三％，及台北榮民總醫院八十九年十月四
    日出具之塵肺症診斷書載略，其肺功能檢查結果 FVC：七○％，FEVl：五○％，
    FEVl/FVC：五○％，此有該診斷書等影本附於原處分卷可稽。案經被告重新審查
    ，以原告所患仍符合首揭標準表第五十二項第十二等級，按該等級加給百分之五
    十核發一五○日職業病殘廢給付。
三、原告於訴願及本件行政訴訟中均訴稱，被告以 FVC符合首揭標準表第五十二項即
    核定第十二級一○○日（按此應為一五○日之誤），明顯未注意本案另有FEV1、
    FEV1/FVC有利之情形，牴觸行政程序法第九條、第三十六條及第四十三條「應於
    當事人有利及不利之情形，一律注意」之原則云云。惟查：
１、依醫理之見解，肺功能測試迭因測試前病人活動狀況及測試當時配合意願，是否
    盡力吐氣等影響測試結果，無法以肺功能測試數值為絕對客觀判斷給付標準，測
    試時如配合度欠佳，則其各種測試數值落差極大，不宜以單一數值為給付依據，
    應就所測之肺功能數值如達到標準時，再綜合Ｘ光片、臨床表徵、有無併發症或
    影響肺功能之其他身體疾病狀況等，綜合研判因塵肺症所致之殘廢症狀、程度，
    認定合理之職業病給付等級。
２、依前開法令規定，塵肺症障害等級之審定，應按照「胸腹部臟器障害」等級審定
    之原則而審定，並須依各種檢查方式檢定。故雖同為塵肺症患者，惟因塵肺症分
    布密度、塵肺症度及心肺功能檢查結果等均不同，給付等級自有差異。又被告於
    審核保險給付案件時，除以被保險人或受益人檢附之保險資料、診斷書等書面資
    料予以審核外，如有必要，亦須另外徵詢專科醫師意見或實地派員訪查瞭解實情
    等，故法令明文規定保險人或勞工保險監理委員會為審核保險給付或爭議事項，
    得調查有關之文件、得另行指定醫院或醫師複檢、並得通知出具診斷書之醫院診
    所檢送必要之有關診療病歷等，即雖以專門醫師診斷證明為依據，審查核定權仍
    在被告。
３、據原處分卷附被告專業醫師審查意見表認：胸部Ｘ光為第一型、第二症度，原告
    之Ｘ光只屬輕度點狀病灶，併有左側肋膜增厚及鈣化病灶，應屬結核病所引起，
    故其殘廢程度符合第五十二項第十二等級。復據原審定卷附勞工保險監理委員會
    專業醫師審查意見表認：原告胸部Ｘ光為第一型，肺功能測試 FVC：七○％，FE
    Vl：五○％，FEVl/FVC：五○％，判定為塵肺症第二症度，因其左側肋膜增厚及
    多處鈣化肺結核病灶（肺結核），故予調降給付等級為第五十二項第十二等級，
    於法並無違誤。
四、綜上所述，被告並非徒以 FVC符合首揭標準表第五十二項，即核定第十二級一五
    ○日，未注意本案另有FEV1、FEV1/FVC有利之情形，自與行政程序法第九條、第
    三十六條及第四十三條「應於當事人有利及不利之情形，一律注意」之原則無違
    ，原告之陳詞均不可採，則被告按勞工保險殘廢給付標準表第五十二障害項目第
    十二殘廢等級發給一五○日職業病殘廢給付，勞工保險監理委員會審定申請審議
    駁回，揆諸首揭法條規定，均無違誤，訴願決定基於同上理由予以維持，亦無不
    合。原告徒執前詞，訴請撤銷訴願決定及原處分，暨被告應給付原告二十九萬九
    千二百元，及自八十九年十月六日起至清償日止按年息百分之五計算之利息，均
    無理由，應予駁回。
五、本件事證已臻明確，兩造其餘攻擊防禦方法與本件判決結果不生影響，故不逐一
    論述，併此敘明。
據上論結，本件原告之訴為無理由，爰依行政訴訟法第九十八條第三項前段判決如主
文。
中    華    民    國      九十一      年      十二      月    二十五    日
                              臺 北 高 等 行 政 法 院 第 二 庭
                                    審 判 長 法    官 徐瑞晃
                                             法    官 李得灶
                                             法    官 吳慧娟
右為正本係照原本作成。
如不服本判決，應於送達後二十日內，向本院提出上訴狀並表明上訴理由，如於本判
決宣示後送達前提起上訴者，應於判決送達後二十日內補提上訴理由書（須按他造人
數附繕本）。
中    華    民    國      九十一      年      十二      月    二十五    日
                                             書 記 官 劉道文
